【裁判字號】    89,上易,162
【裁判日期】    890913
【裁判案由】    清償借款
【裁判全文】
臺灣高等法院臺中分院民事判決      八十九年度上易字第一六二號
      上  訴  人  乙○○
      被 上 訴人  甲○○
      訴訟代理人  李東炫   律師
右當事人間清償借款事件，上訴人對於中華民國八十九年三月二十九日臺灣彰化地方
法院第一審判決（八十九年度訴字第一四四號），提起上訴，本院判決如左：
      主      文
上訴駁回。
第二審訴訟費用由上訴人負擔。
      事      實
甲、上訴人方面：
一、聲明：求為判決：
  (一)原判決廢棄。
  (二)右廢棄部分，被上訴人在第一審之訴及假執行之聲請均駁回。
二、陳述：除與原判決之記載相同者予以引用外，補稱：
  (一)本件原審判決以上訴人即被告所書傳真予被上訴人即原告借款之信函以觀，其載
    明「郭董事長、請先融通借款新台幣一百五十萬元正．．．乙○○」等字樣，非
    但未表明係士億公司所借，而從其署名僅有被告之簽名可知係被告所借，否則即
    應署名士億公司才是，認被上訴人即原告依被告指示將系爭借款匯至士億公司帳
    戶內，僅係兩造約定交付款之方法，自不能以此遽認係士億公司所借。惟按，解
    釋當事人之契約，應以當事人立約當時之真意為準，而真意何在，又應以過去事
    實及其他一切證據資料為斷定之標準，不能拘泥文字致失真意（三十九年臺上字
    第一○五三號判例）可資參酌；當事人之契約，應於文義上及論理上詳為推求，
    以當時之事實及其他一切證據資料為其判斷之標準，不能拘泥字面，致失當時立
    約之真意。兩造對於契約約定之真意如有爭執，法院自應探求當事人訂約之真意
    ，而為判斷，並將如何斟酌調查證據之結果，形成自由心證之理由載明於判決，
    否則即有判決不備理由之違法，有最高法院八十五年臺上字第二五八號判決可資
    參酌。上訴人以士億公司名義向被上訴人借款，在傳真公司帳號給被上訴人之前
    ，已先以電話向被上訴人表示係上訴人經營之士億公司財務發生困難，欲向被上
    訴人借款使用，上訴人確係以公司名義向被上訴人借款，談妥後，才傳真公司
    帳號給被上訴人，否則豈可能傳真給被上訴人，被上訴人即匯款給士億公司使用
    。兩造就何人借款，借款使用之目的早已談妥，因而上訴人傳真給被上訴人士億
    公司帳號時未再署名士億公司負責人乙○○字樣，原審未予詳查，遽以「未署名
    士億公司」認係上訴人借款使用，認事用法顯有違誤。
  (二)已清償之五十萬元部分，係士億公司以賣汽車得款所還。
三、証據：除引用原審所提出之立證方法外，聲請訊問証人江熏雄、陳焜成。
乙、被上訴人方面：
一、聲明：求為判決駁回上訴。
二、陳述：除與原判決之記載相同者，予以引用外，補稱：
  (一)按上訴人向被上訴人借款所書寫紙據載明『郭董事長（上訴人對被上訴人之稱呼
    ）請先融通借款新台幣壹佰伍拾萬元』並經上訴人親自簽名，乃係『借據』，其
    字句係上訴人向被上訴人借款，含意明確，並非兩造所訂之契約條文在字義上有
    何不清，上訴人所謂應探求當事人訂約之真意，則顯係贅言而無理由。
  (二)上訴人謂證人江熏雄可證明：上訴人打電話向被上訴人借款時有說明士億公司財
    務困難情形，士億公司要借款使用等，顯係自導自演，虛構不實不合常理之言；
    倘如上訴人所主張於借款時上訴人有向被上訴人說明士億公司財務困難，該公司
    要向被上訴人借款時，被上訴人既非該公司之股東，亦與該公司無利害關係豈能
    無任何擔保之情況下，一通電話即同意將高達新台幣壹佰伍拾萬元之鉅金貸借與
    財務困難之該公司？其理甚明。況按一般常情；自己所經營之公司財務陷入困難
    將臨倒閉已無信用能力時要向外借款亦仍予隱瞞故作無事，豈有向外宣揚表明公
    司因財務困難公司要向被上訴人借款之理？經查證人江熏雄係由上訴人僱委為其
    士億公司清理債務之律師，上訴人上開主張顯係與證人相互串偽不實。
  (三)上訴人又謂證人陳焜成可證明：被上訴人知悉上訴人即士億公司負責人，被上訴
    人與士億公司有商務來往等云云。所謂被上訴人不知道上訴人與士億公司之關係
    ，係上訴人與士億公司間究有何財務關係被上訴人並不知情，因上訴人於八十四
    年三月十五日向被上訴人借款時僅稱：請先融通借款壹佰伍拾萬元，近期內即予
    償還（嗣一個月後於八十四年四月中僅先還伍拾萬元），至於上訴人向被上訴人
    借款後如何使用是否還債之用？或提供與該公司或作其他用途？與被上訴人無關
    ，亦非被上訴人所得過問。本件係上訴人私自向被上訴人之借款其事實明確，與
    士億公司並無直接關係，因此該證人所要證明事項與本件借款無關；亦為原審所
    是認，上訴人串偽證人設詞上訴為無理由。
  (四)已償還之五十萬元，係上訴人親自所還。
三、証據：引用原審所提之立証方法。
      理      由
一、本件被上訴人主張上訴人於八十四年三月十五日向伊借款一百五十萬元，未約定
    清償期限，伊並於當日將上開借款金額匯入上訴人指定之士億公司之帳戶內。惟
    上訴人僅清償五十萬元，尚欠一百萬元未付，茲以原審法院八十八年度促字第二
    一一五五號支付命令之送達為催告之通知，迄本件原審言詞辯論之日止已逾一個
    月以上，上訴人仍未償還上開借款等情，為此依消費借貸之法律關係訴請上訴人
    清償上開借款，並附加法定遲延利息之判決。
二、上訴人則以：伊係士億公司之負責人，上開借款係士億公司所借所用，並非伊個
    人所借，伊先在電話中向被上訴人說明係公司借款，再傳真給被上訴人，故傳真
    內未署名為公司借款，伊在打電話時有証人即公司副總江熏雄及陳焜成在場耳聞
    可証。且事後亦係士億公司以出賣汽車所得償還其中五十萬元之借款云云資為抗
    辯。
三、被上訴人主張上訴人以傳真借據之方式向其借款一百五十萬元，其即於八十四年
    三月十五日將借款一百五十萬元匯入上訴人指定之士億公司在中國國際商業銀行
    員林分行之帳戶內，嗣由上訴人償還其中五十萬元，尚欠一百萬元未還之之事實
    ，業據其提出傳真借款單及匯款單各乙紙為證，核屬相符，上訴人對於上開傳真
    借據及匯款單之真正，既係由其持款償還其中之五十萬元各節，亦不爭執，堪信
    被上訴人之主張為真實。上訴人雖辯稱上開借款係以士億公司名義所借，業於其
    傳真之前在電話中向被上訴人說明，有在場耳聞之証人江熏雄、陳焜成可証，且
    已償還之五十萬元亦係士億公司賣車用以還款云云，惟查：(一)自上訴人所書傳真
    予被上訴人借款之信函以觀，其載明「郭董事長、請先融通借款新台幣一百五十
    萬元正‧‧‧乙○○」等字樣，非但未表明係士億公司所借，而從其署名僅有上
    訴人之簽名可知係被告所借，否則即應署名士億公司才是。至被上訴人依上訴人
    指示將系爭借款匯至士億公司帳戶內，僅係兩造約定交付款項之方法，自不能以
    此遽認係士億公司所借。(二)上訴人辯稱其先在電話中向被訴人說明係士億公司向
    其借款後，再傳真本件之借據乙節，為被上訴人所否認。上訴人雖舉証人江熏雄
    、陳焜成為証，惟經質以証人陳焜成在本院証稱伊只知士億公司需借款，至於上
    訴人係如何向被上訴人表明何人借款乙節，伊不知情。另証人江熏雄在本院固証
    明其確在旁親聞上訴人在電話中說明係公司要借款云云，惟其並結稱不記得上訴
    人打電話之時間，則上訴人究打電話給那些人表明公司要借款，是否即係打電話
    給被上訴人，且亦為相同之說明，則不明暸。由上言之，証人江熏雄、陳焜成二
    人所証，均無從為上訴人有利之認定。(三)上開借款中之五十萬元縱確由士億公司
    賣車所得資為清償，但此要只上訴人與士億公司內部間之關係，自不能以其事後
    如何還款判定當初借貸關係存於何人。綜上所述，上訴人上開辯解均無從為其非
    本件借貸法律關係之証明。
四、按消費借貸未定有返還期限者，貸與人得定一個月以上之相當期限，催告返還，
    民法第四百八十七條定有明文。本件被上訴人前曾向原審法院聲請對上訴人核發
    支付命令，並經該院以八十八年度促字第二一一五五號支付命令命上訴人應向被
    上訴人清償一百萬元，及自支付命令送達翌日起至清償日止按年息百分之五計算
    之利息，上開支付命令業於八十九年一月十五日送達於上訴人，有送達證書附卷
    可稽，自可認被上訴人已對上訴人為催告，且截至原審法院最後一次言詞辯論之
    日即八十九年三月十五日止，已逾一個月以上，核與前揭法條之規定相符，被上
    訴人自得向上訴人請求返還上開借款。從而被上訴人依消費借貸之法律關係請求
    上訴人給付借款新台幣一百萬元，並自民國八十九年一月十六日起至清償日止，
    按年息百分之五計算之利息，為有理由，應予准許。原審法院基此見解為上訴人
    敗訴之判決，並依被上訴人之聲請，酌定擔保金額，准予宣告假執行，依法並無
    不合，上訴意旨仍執前詞指摘原判決不當。求予廢棄改判，為無理由，應予駁回
    。
五、據上論結，本件上訴為無理由，依民事訴訟法第四百四十九條第一項、第七十八
    條，判決如主文。
中      華      民      國    八十九    年      九      月     十三     日
~B1民事第五庭審判長法  官  陳滿賢
~B2                法  官  林松虎
~B3                法  官  朱  樑
右為正本係照原本作成。
不得上訴。
~B                書記官  李妍嬅
中      華      民      國    八十九    年      九      月     十四     日
                                                                        Ｈ


司法院資訊處製作；財團法人民間司法改革基金會備份。
